臺灣高雄地方法院民事判決　　　　　　　　　　　　　九十三年度訴字第三○○號
　　原　　　告　　交通部台灣鐵路管理局
　　法定代理人　　丙○○
　　訴訟代理人　　李易興律師
　　複　代理人　　侯永福律師
　　　　　　　　　丁玉雯律師
　　被　　　告　　鳳山農產股份有限公司
　　法定代理人　　甲○○
　　被　　　告　　乙○○
　　兼右一人
　　訴訟代理人　　胡丁○○即和通企業社
　　被　　　告　　戊○○
　　被　　　告　　己○○
當事人間損害賠償事件，本院於民國九十三年五月十八日言詞辯論終結，判決如下：
    主    文
被告鳳山農產股份有限公司、戊○○、己○○應連帶給付原告新台幣玖拾貳萬壹仟陸
佰元，及被告鳳山農產股份有限公司自民國九十三年二月十四日起，被告戊○○、己○○自民國九十三年三月三日起，均至清償日止，按週年利率百分之五計算之利息。
被告胡丁○○即和通企業社應給付原告新台幣玖拾貳萬壹仟陸佰元，及自民國九十三
年三月三日起至清償日止，按週年利率百分之五計算之利息。
第一、二項所命給付，如被告鳳山農產股份有限公司、陳慶宗、己○○、胡丁○○即
和通企業社其中一人已履行給付，其他被告免給付之義務。
原告其餘之訴駁回。
訴訟費用由被告鳳山農產股份有限公司、戊○○、己○○、胡丁○○即和通企業社連
帶負擔。
本判決第一項、第二項於原告以新台幣拾壹萬元供擔保後，得假執行；但被告鳳山
農產股份有限公司、戊○○、己○○、胡丁○○即和通企業社如以新台幣玖拾貳萬壹
仟陸佰元為原告預供擔保，得免為假執行。
原告其餘假執行之聲請駁回。
    事實及理由
一、本件被告鳳山農產股份有限公司（以下簡稱鳳山農產公司）、乙○○、胡丁○○
    即和通企業社經合法通知，均未於最後言詞辯論期日到場，核無民事訴訟法第三
    百八十六條各款所列情形，爰依原告聲請，就關於該三人部分，由其一造辯論而
    為判決。
二、原告主張：被告鳳山農產公司之前身登信企業股份有限公司（以下簡稱登信公司
    ）於民國八十八年十月二十七日邀同被告戊○○、己○○（即陳宗榮）擔任連帶
    保證人，與伊訂立土地租賃契約，由登信公司承租伊所管理坐落高雄市○○區○○段三小段七七三、七七三之一及七七三之二等三筆國有土地中面積一七０七．
    四三平方公尺部分之土地，以經營汽、機踏車停車場，租期三年，自八十八年十
    二月十二日起至九十一年十二月十一日止，每月租金新台幣（以下同）三萬六千
    元。嗣後登信公司於八十九年十一月二十九日又增加租用面積一一二．九三平方
    公尺（前述二部分租用土地以下簡稱系爭土地），租期亦至九十一年十二月十一
    日止，租金則增加二千四百元，故租金共計三萬八千四百元。雙方並於契約第十
    四條約定，租期屆滿後，登信公司應將系爭土地交還，若有任何第三人占用，視
    同該公司無法點交返還土地，該公司及戊○○、己○○應按月連帶賠償相當於每
    月租金二倍之損害賠償金，不滿一個月者以一個月計。詎本件租期屆滿後，鳳山
    農產公司不依約交還土地，經伊聲請強制執行，原登信公司負責人即被告乙○○
    具狀陳稱：登信公司承租系爭土地後，即由乙○○將之交由其配偶胡丁○○即和
    通企業社經營寄車業務等語，嗣迨至九十二年十一月十七日始強制執行完畢，由
    原告收回系爭土地在案。鳳山農產公司未依約還地，爰依上開租約第十四條約定
    ，請求該公司、戊○○、己○○連帶給付十二個月、每月七萬六千八百元，合計
    九十二萬一千六百元之違約金。另乙○○違反上開租約條第一項第七款約定，擅
    將系爭土地交予胡丁○○即和通企業社使用收益，胡丁○○於租期屆滿後，復拒
    不將之交還，自屬無權占有系爭土地，而伊於上開租期將屆前，曾公開招標出租
    系爭土地，以每月租金十三萬六千六百六十六元決標，足見伊因系爭土地被無權
    占用，而損失十一個月以前開額數計算之租金，共一百五十萬三千三百二十六元
    ，爰依共同侵權行為法律關係，請求乙○○、胡丁○○即和通企業社連帶給付其
    中九十二萬一千六百元。又鳳山農產公司、戊○○、己○○應負之違約責任，與
    乙○○、胡丁○○即和通企業社應負之共同侵權行為損害賠償責任，係屬不真正
    連帶債務，故於其中一方任一人為給付時，另一方各人均於給付範圍內同免責任
    等語。
    並聲明：(1)鳳山農產公司、戊○○、己○○應連帶給付原告九十二萬一千六百元
    ，及自起訴狀繕本送達翌日起至清償日止，按年息百分之五計算之利息。(2)乙○○、胡丁○○即和通企業社應連帶給付原告九十二萬一千六百元，及自起訴狀繕
    本送達翌日起至清償日止，按年息百分之五計算之利息。(3)前二項被告如其中一
    項被告已履行給付，他項被告於清償範圍內免給付之義務。(4)願供擔保請准宣告
    假執行。
三、被告鳳山農產公司、乙○○經合法通知未於言詞辯論期日到場，鳳山農產公司未
    以書狀作何聲明或陳述，乙○○則以書狀辯敘：公司負責人與公司係不同之權利
    義務主體，系爭土地係由登信公司股東決議交由胡丁○○經營停車場業務，並非
    伊之決定或作為，伊並無侵權行為責任可言等詞。
    被告戊○○、己○○則均以：系爭土地上整妥之地面、鐵圍籬、照明設備、配電
    系統、鐵門等，均係伊等出資設置，租期屆滿後，原告禁止伊等拆除，並將該等
    地上物交由他人使用，而獲有利益，致伊等受有損害，伊等得請求返還不當得利
    ，並與本件請求之違約金相抵銷等詞置辯。
    被告胡丁○○即和通企業社未於最後言詞辯論期日到場，惟據其前到庭時辯稱：
    原告有答應讓伊優先續約，但租期屆滿前，原告卻將承租權公開招標，係屬違約
    ，故伊不搬遷等語。
    被告戊○○、己○○、乙○○、胡丁○○並均聲明：(1)駁回原告之訴。(2)如受不
    利判決，願供擔保請准宣告假執行。
四、兩造不爭之事實：
（一）登信公司於八十八年十月二十七日邀同戊○○、己○○擔任連帶保證人，與原
      告訂立土地租賃契約，由登信公司承租原告所管理坐落高雄市○○區○○段三
      小段七七三、七七三之一及七七三之二等三筆國有土地中面積一七０七．四三
      平方公尺部分之土地，以經營汽、機踏車停車場，租期三年，自八十八年十二
      月十二日起至九十一年十二月十一日止，每月租金三萬六千元。嗣後登信公司
      於八十九年十一月二十九日又增加租用面積一一二．九三平方公尺，租期亦至
      九十一年十二月十一日止，租金則增加二千四百元，故租金共計三萬八千四百
      元。
（二）依上開租約第十四條約定，租期屆滿後，登信公司應將系爭土地交還，若有任
      何第三人占用，視同該公司無法點交返還土地，該公司及戊○○、己○○應按
      月連帶賠償相當於每月租金二倍之損害賠償金，不滿一個月者以一個月計。
（三）登信公司於九十年九月十三日變更名稱為鳳山農產公司，負責人仍為乙○○；
      嗣於九十一年三月十八日，變更負責人為陳建宏。
（四）上開租約存續期間，系爭土地即由胡丁○○即和通企業社使用，經營停車場業
      務。
（五）系爭土地於上開租賃期滿後，經本院九十二年度執字第九二０號強制執行程序
      ，原告始於九十二年十一月十七日獲點交而取回占有，期間為十一個月又六日
      。
五、原告主張系爭土地於租約期間，即由被告乙○○交由被告胡丁○○即和通企業社
    經營停車場業務，於租賃期滿後，未據被告鳳山農產公司交還系爭土地，並由被
    告胡丁○○占用至九十二年十一月十七日止等事實，除被告乙○○否認系爭土地
    係其交由胡丁○○使用外，其餘各節被告均不爭執，惟就其等是否應負違約責任
    、侵權行為損害賠償責任及其範圍，則分別以前揭情詞置辯，是以，本件所應審
    究者，即在於：（一）系爭土地於租賃期間，是否由乙○○交由胡丁○○使用？
    乙○○有無與胡丁○○共同不法侵害原告之權利？（二）胡丁○○於租期屆滿後
    繼續占用系爭土地，有無法律上之正當權源？是否構成侵權行為？（三）陳慶宗
    、己○○有無不當得利返還請求權？得否與本件請求相抵銷？茲析敘本院之判斷
    如后：
（一）系爭土地於租賃期間，是否由乙○○交由胡丁○○使用？乙○○有無與胡丁○○共同不法侵害原告之權利？
      原告主張系爭土地於租賃期間，係由乙○○交由胡丁○○使用乙節，為被告所
      否認。而經本院調取本院九十二年度執字第九二０號返還租賃土地執行卷核閱
      ，乙○○於九十二年三月二十一日係具狀向執行法院陳述：「查登信企業股份
      有限公司因業務及股東異動關係，業經更名為鳳山農產股份有限公司（負責人
      為陳建宏），並於改組更名之前業已將向交通部台灣鐵路管理局承租之坐落高
      雄市○○區○○段三小段七七三之二地號土地交予第三人和通企業社管理經營
      停車場... 」等語，惟揆諸上開文詞，係在表明登信公司更名、變更負責人，
      及系爭土地實際使用之情形，並無系爭土地係由乙○○個人交付予胡丁○○使
      用之意涵。何況，系爭土地係由登信公司向原告所承租，而非乙○○個人，已
      如前述，又該公司為股份有限公司之組織型態，亦為兩造所不爭，則該公司業
      務之執行應當由董事會遵法令、章程及股東會之決議為之，如董事會之決議或
      董事個人執行業務之行為，違反法令、章程或股東會之決議，或生損害於公司
      ，該公司得對參與決議之董事或董事個人請求損害賠償，此參諸公司法第一百
      九十三條之規定甚明，而本件同案被告戊○○前即係登信公司、鳳山農產公司
      之董事，此有公司變更登記資料附於上開執行卷可稽，其就系爭土地長期供予
      胡丁○○經營停車場乙節，於本件審理中從未持否准或不同意之態度，而本院
      復查無登信公司、鳳山農產公司就此使用狀態認有損害於公司利益，而向董事
      會或董事求償之情事，是足認系爭土地之交由登信公司以外之第三人使用，係
      經該公司內部之正當程序如股東會或董事會之決議，始能達致此無爭議之結果
      ，而非乙○○個人自行決定交付，亦無從因乙○○於訂立本件租約時係登信公
      司之負責人，即遽認系爭土地係由乙○○交予胡丁○○使用。此外，原告又未
      能舉證證明係乙○○交付系爭土地之事實。據上，原告主張系爭土地係由乙○○交予胡丁○○使用，要無可採。又系爭土地既非乙○○交付予胡丁○○使用
      ，且乙○○就系爭土地亦不具間接占有人之地位，則即便胡丁○○於租期屆滿
      後續予占用，乙○○亦無從與胡丁○○成立共同侵權行為。
（二）胡丁○○於租期屆滿後繼續占用系爭土地，有無法律上之正當權源？是否構成
　　　侵權行為？
　　　胡丁○○抗辯原告曾允諾讓伊優先續約乙節，為原告所否認，胡丁○○又未能
      舉證以實其說，自無從採信。況且，即便胡丁○○所述前情非虛，亦只係取得
      一優先諦約之權利，如原告違反致其受損，亦僅涉另行求償之問題，其既未與
      原告訂約，即無續予使用系爭土地之正當權源。承上，胡丁○○辯稱因原告違
      背承諾，不與伊續約，故伊不搬遷等情，顯無所據。而系爭土地為由原告管理
      之國有地，已如前述，胡丁○○無法律上權源而占用該地，自屬故意不法侵害
      原告財產上之權利，而應負損害賠償責任。
（三）陳慶宗、己○○有無不當得利返還請求權？得否與本件請求相抵銷？
　　　戊○○、陳建辯稱：系爭土地上整妥之地面、鐵圍籬、照明設備、配電系統、
      鐵門等，均係伊等出資設置，租期屆滿後，原告禁止伊等拆除，並將該等地上
      物交由他人使用，而獲有利益，致伊等受有損害等情，為原告所否認。經查：
　１．按上開租約第二十二條特約事項第一款、第六款、第七款分別明定：「現狀出
      租不得堆放物品或移作他用，不得放置廢棄車輛，不得搭建廣告物及影響站區
      觀瞻，乙方（即登信公司）如需整地所需費用自行負擔，收回時不得請求任何
      補償」、「本租賃物以現狀出租，乙方如因經營須要施設雨棚、圍籬、收費亭
      或申請停車場登記證所必需之設備，應在不影響本局站場營運安全及觀瞻原則
      下，事先繪製圖說並檢附書面相關資料向甲方（即原告）提出申請，經甲方審
      核同意後，以甲方名義依建築法規向當地主管機關申請證照經核准並簽妥切結
      書後，始得施設，產權歸屬甲方所有，乙方有使用權，設備之修繕由乙方負擔
      並負責設施安全維護責任，如造成第三者損害須賠償時乙方應負賠償責任。並
      應於租約終止或屆滿翌日起七日內併同土地返還予甲方，不得要求任何補償或
      提出異議，上開申辦手續及施設費用概由乙方負擔」、「前款向當地主管機關
      申請證照，如經核准免予申辦許可時，乙方仍應簽妥放棄切結書後，始得施設
      ，並不得主張有民法第八百三十二條地上權之適用」，有土地租賃契約一件在
      卷可稽（第一五至第一八頁）。又登信公司於八十八年十月二十七日出具切結
      書一紙，內載：「立切結書人登信企業股份有限公司茲聲明本人施設之雨棚、
      圍籬、收費亭或其他設備同意無條件歸屬台灣鐵路管理局所有，並於租約終止
      或屆滿時，依雙方所簽定租賃契約第廿二條約定事項辦理，絕無異議」，亦有
      該切結書附卷可按（第一九頁）。準此，縱戊○○、己○○出資整地供登信公
      司使用，依上開特約事項第一款，亦無從於租約屆滿時要求補償；又其等出資
      設置供登信公司營業用之鐵圍籬、照明設備、配電系統、鐵門等，依上開特約
      事項第六款、第七款及切結書，其所有權亦已歸於原告所有，應於租期屆滿翌
      日起七日內併同土地返還予原告，而不得請求任何給付。職是，其二人既不得
      請求整地補償，亦無上述鐵圍籬、照明設備、配電系統、鐵門等所有權，原告
      將該等地上物併同土地一併收回，交付他人使用，係行使自己之權利，並無另
      受利益，致其等受損之可言，其等自無從對原告行使不當得利返還請求權，或
      與本件請求相抵銷。
　２．至戊○○、己○○雖辯稱：前述地上物僅在有申請證照之部分才歸原告所有等
      語，惟上開特約事項第七款就地上物之施設毋需申辦證照之情形，已明定亦需
      由登信公司出具切結書始得設置，而登信公司已簽立前述地上物所有權屆期即
      歸原告所有之切結書，則前述地上物之所有權係歸屬於原告，至為明確，並不
      因有無申請證照而有所差別，是其等本段所辯，顯無可取。
　３．何況，其二人已於九十二年十一月十七日系爭土地點交予原告前，僱工將其上
      水泥地面挖除大半，此有照片四張在卷可稽（第一０二、一０三頁）；又依本
      院上開執行卷九十二年十月二十日、同年十一月十七日執行筆錄，系爭土地於
      本院實施強制執行時，僅留有四周鐵圍籬及貨櫃屋一只，而無所謂照明設備、
      配電系統等，上述貨櫃屋亦經執行法官命債權人即本件原告保管，而得由債務
      人即本件被告鳳山農產公司隨時領回。承上，以其二人或鳳山農產公司幾已將
      地上物拆遷、挖除殆盡，客觀上原告並無獲利之標的，自無不當得利可論。
　４．末者，戊○○、己○○又稱：鳳山農產公司於租期屆滿後，不將系爭土地返還
      ，係因依國有財產法，該公司有優先承租權等語。惟本件原告係基於違約連帶
      保證責任請求該二名被告賠償，而鳳山農產公司既未依約交還土地，其二人即
      需依約給付違約金，該公司有無續予使用之合法權源，無礙於其等應負違約責
      任之判斷。且國有財產法第四十三條係規定，非公用財產類不動產出租，於租
      賃期限屆滿時，「得」更新之，而非「應」更新，且解釋該條規定，亦無原承
      租人得優先續約之意義，則本件原告決定不與鳳山農產公司更新原約，而另行
      公開招標，於法並無不合，附此敘明。
六、綜上所述，原告主張被告鳳山農產公司於租期屆滿後，遲不交還系爭土地，依上
    開租約第十四條，應與被告戊○○、己○○連帶給付違約金，及被告胡丁○○於
    租期屆滿後，無權占用系爭土地，致其財產上權利受有侵害，應負侵權行為損害
    賠償責任，均屬可採。至其主張系爭土地係被告乙○○交由胡丁○○使用，胡丁○○屆租期仍占用該地，乙○○應負共同侵權行為責任，則無足取。又鳳山農產
    公司違約未交還系爭土地之時間達十一個月又六日，已如前述，依上開租約第十
    四條約定，應與戊○○、己○○連帶給付原告十二個月，每月以月租三萬八千四
    百元之二倍即七萬六千八百元計算，合計九十二萬一千六百元（即12x76,800=92
    1,600）之違約金。又被告胡丁○○無權占用系爭土地之時間，亦係十一個月又
    六日，而原告於上開租約屆滿前，曾就系爭土地之承租權公開招標，以十三萬六
    千六百六十六元決標，亦有標租國有土地投標單、開標會議紀錄（第二七至二九
    頁）在卷可稽，惟因胡丁○○拒不返還系爭土地，原告未能交付得標者、收取租
    金，則原告主張以上開得標租金額計算其十一個月之損害額度，核屬允洽，依此
    計算結果，原告所受損害為一百五十萬三千三百二十六元（即11x136,666=1,503
    ,326），原告僅請求胡丁○○賠償其中九十二萬一千六百元，自應准許。又鳳山
    農產公司、戊○○、己○○所負違約責任，與胡丁○○所負侵權行為損害賠償責
    任，係具有同一目的，本於各別發生之原因，對原告各負全部給付之義務，而為
    不真正連帶債務，故其中一方任一人為給付時，他方於該範圍內同免其責任。從
    而，原告依上開租約第十四條、侵權行為法律關係，請求被告鳳山農產公司、戊○○、己○○連帶給付九十二萬一千六百元，請求被告胡丁○○即和通企業社給
    付九十二萬一千六百元，及鳳山農產公司自九十三年二月十四日起，戊○○、己○○、胡丁○○即和通企業社均自九十三年三月三日起（以上均為起訴狀繕本送
    達翌日），皆至清償日止，按年息百分之五計算之利息，洵屬有據，應予准許，
    且首述三人中任一人或胡丁○○即和通企業社給付時，其餘各人於該給付範圍內
    同免其責任。至原告對上述四名被告之其餘請求，及對被告乙○○之請求，均非
    正當，應予駁回。
七、原告及被告陳慶宗、己○○、胡丁○○即和通企業社各陳明願供擔保，請准宣告
    假執行或免為假執行，就上開准許部分，核無不合，爰分別酌定相當擔保金額准
    許之。至上開駁回部分，原告假執行之聲請已失所依附，應一併駁回。
八、結論：原告之訴為有理由，依民事訴訟法第三百八十五條第一項前段、第七十九
    條、第八十五條第二項、第三百九十條第二項、第三百九十二條第二項，判決如
    主文。
中　　　華　　　民　　　國　　九十三　　年　　六　　月　　三　　　　　　日
　　                                臺灣高雄地方法院民事第一庭
~B法　　　官  甯　馨
右為正本係照原本作成。
如不服本判決，應於送達後廿日內，向本院提出上訴狀並表明上訴理由，如於本判決
宣示後送達前提起上訴者，應於判決送達後十日內補提上訴理由書（須附繕本）。
中　　　華　　　民　　　國　　九十三　　年　　六　　月　　三　　　　　　日
~B法院書記官　林麗文
